【裁判字號】    95,簡上,98
【裁判日期】    951226
【裁判案由】    分割共有物
【裁判全文】
臺灣臺南地方法院民事判決              95年度簡上字第98號
上  訴  人  乙○○
訴訟代理人  庚○○
被 上訴 人  戊○○
            丙○○
            甲○○○
            己○○
            丁○○
上列當事人間請求分割共有物事件，上訴人對於中華民國95年6
月2日本院新營簡易庭95年度營簡字第194號第一審判決提起上訴
，本院於民國95年12月12日言詞辯論終結，判決如下：
    主  文
原判決廢棄。
兩造所共有坐落臺南縣七股鄉○○○段八四之七地號土地、地目
田、面積三四六八平方公尺土地，應分割為如附圖所示：編號Ａ
部分面積五八平方公尺土地分歸被上訴人丙○○取得；編號Ｂ部
分面積三二九五平方公尺土地分歸被上訴人戊○○取得；編號Ｃ
部分面積一九平方公尺土地分歸被上訴人己○○取得；編號Ｄ部
分面積一九平方公尺土地分歸被上訴人丁○○取得；編號Ｅ部分
面積積一九平方公尺土地分歸被上訴人甲○○○取得；編號Ｆ部
分面積五八平方公尺土地分歸上訴人乙○○取得。
第一、二審訴訟費用由兩造各按附表所示應有部分比例負擔。
    事  實
壹、上訴人方面：
一、聲明：求為判決： （一）原判決廢棄。（二）第1項廢棄部
    分， 兩造所共有坐落臺南縣七股鄉○○○段84之7地號土地
    、地目田、面積3,468平方公尺土地， 應分割為如附圖所示
    ： 編號A部分面積58平方公尺土地分歸被上訴人丙○○取得
    ；編號B部分面積3,295平方公尺土地分歸被上訴人戊○○取
    得； 編號C部分面積19平方公尺土地分歸被上訴人己○○取
    得； 編號D部分面積19平方公尺土地分歸被上訴人丁○○取
    得； 編號E部分面積積19平方公尺土地分歸被上訴人甲○○○取得； 編號F部分面積58平方公尺土地分歸上訴人乙○○
    取得。
二、陳述：除與原判決記載相同者，茲引用外，補稱：
（一）兩造共有坐落臺南縣七股鄉○○○段 84之7地號土地（下
      稱系爭土地），上訴人於原審請求准予裁判分割。惟原審
      以系爭土地經囑託臺南縣佳里地政事務所，派員會同履勘
      現場測量結果，因系爭土地面積超出規定公差範圍，依地
      籍測量實施規則第232條規定應先辦理面積更正登記， 始
      得分割處分，有該所94年10月17日所測量字第0000006316
      號函在卷可考。故認系爭土地權利關係人對面積更正之土
      地界址有爭議，認在系爭土地面積未更正前，請求裁判分
      割應不予准許。
（二）然經上訴人向臺南縣佳里地政事務所查詢，承辦人員告知
      前函之意思，係如經法院判決分割共有物確定後，上訴人
      持確定判決向地政機關辦理土地分割登記時，需同時聲請
      面積更正，才可辦理共有物分割登記，且該部分地政機關
      會自行處理，與法院判決無關。上訴人並就該函文內容說
      明及系爭土地面積測量超出公差範圍如何處理，請求傳訊
      臺南縣佳里地政事務承辦人黃炎舟說明。但原審未向承辦
      人員查明，即指系爭土地有界址爭議，顯與事實不符，且
      系爭土地嗣經上訴人向臺南縣佳里地政事務所異議後，臺
      南縣佳里地政事務所已同意上訴人為系爭土地之面積更正
      ，並已更正登記完畢等語。
三、證據：除援用第一審所提證據外，補提臺南縣佳里地政事務
    所95年6月19日所測量字第0950005798號及95年7月26日所測
    量字第0950006978號函各1份為證。
貳、被上訴人方面：
    被上訴人未於準備程序及言詞辯論期日到場，惟於勘驗期日
    到場陳稱：同意上訴人所提之分割方案等語。
參、本院依職權履勘現場。
    理  由
壹、程序方面：
    被上訴人經合法通知，未於言詞辯論期日到場，核無民事訴
    訟法第386條各款所列情形， 爰依上訴人聲請，由其一造辯
    論而為判決。
貳、實體方面：
一、本件上訴人起訴主張：兩造共有系爭土地，各共有人之應有
    部分詳如附表所示，且系爭土地並無不能分割之情事，兩造
    復無不分割之約定， 依民法第823條各共有人得隨時請求分
    割共有物。 另依農業發展條例第16條第1項第3、4款，依該
    條例89年1月4日修正施行後所繼承之耕地得分割為單獨所有
    ；該條例89年1月4日修正施行前共有之耕地，得分割為單獨
    所有。又依內政部74年1月7日（74）內地字第283984號函要
    旨：「共有土地之共有人中一人或數人之應有部分經法院囑
    託辦理查封登記後，未為塗銷前，他共有人得持憑法院確定
    判決申辦共有土地分割登記」。故被上訴人丙○○應有部分
    之土地，雖經法院查封在案， 共有人仍得依民法第824條規
    定之方法，請求分割共有物。又系爭土地對外有可供聯絡之
    既成道路，另系爭土地上之鐵皮屋建物（位置如附圖編號甲
    所示）為訴外人陳金泰所建造使用，訴外人陳金泰已出具同
    意書，同意如有必要將配合拆除，又其上之磚造平房建物則
    為訴外人陳金龍所有（位置如附圖編號乙所示），惟訴外人
    陳金龍已死亡，其繼承人亦已出具同意書，同意拆除該建物
    ，且被上訴人均已同意上訴人所提之分割方案。另被上訴人
    戊○○並已出具同意書，同意依上訴人所提分割案方案分割
    後，於必要通行範圍內，准被上訴人丙○○通行如附圖編號
    B部分其分歸取得之土地， 爰依民法第823條、第824條規定
    ，訴請裁判分割如附圖所示分割方案等語。被上訴人未於準
    備程序期日及言詞辯論期日到場，惟於勘驗期日到場陳稱：
    同意上訴人所提之分割方案等語。
二、按各共有人如非因物之使用目的不能分割或契約訂有不分割
    期限者，得隨時請求分割共有物。又共有物之分割，依共有
    人協議之方法行之。分割之方法，不能協議決定者，法院得
    因任何共有人之聲請，命為左列分配：一、以原物分配於各
    共有人。二、變賣共有物，以價金分配於各共有人，民法第
    823條第1項、第824條分別定有明文。 次按耕地係指依區域
    計畫法劃定為特定農業區、一般農業區、山坡地保育區、森
    林區之農牧用地；又每宗耕地分割後每人所有面積未達0.25
    公頃者，不得分割。但有下列情形之一者，不在此限︰（四
    ）本條例中華民國89年1月4日修正施行前之共有耕地，得分
    割為單獨所有；前項第3款及第4款所定共有耕地，辦理分割
    為單獨所有者，應先取得共有人之協議或法院確定判決，其
    分割後之宗數，不得超過共有人人數， 農業發展條例第3條
    第11款、第16條第1項第4款、第2項分別定有明文。 又按共
    有物之應有部分經實施查封後，共有人（包含執行債務人及
    非執行債務人）仍得依民法第824條規定之方法， 請求分割
    共有物。惟協議分割之結果有礙執行效果者，對於債權人不
    生效力，至於裁判分割，係法院基於公平原則，決定適當之
    方法而分割共有物，自不發生有礙執行效果之問題，債權人
    即不得對之主張不生效力。且債務人之應有部分，經實施查
    封以後，因裁判分割，其權利即集中於分割後之特定物，此
    為債務人原有權利在型態上之變更，當為查封效力之所及，
    於保全執行亦無影響，殊無於實施假處分或假扣押行之後，
    不准分割之法律上理由（最高法院69年度第14次民事庭會議
    決議、69年台上字2403號判例、72年台上字第2642號判例意
    旨參照）。查系爭土地之地目為田，使用分區為一般農業區
    ，使用地類別為農牧用地， 有臺南縣七股鄉公所95年11月6
    日所民字第0950012800號函1份附卷 （見本院卷第87頁）可
    稽，則系爭土地係屬農業發展條例所稱之耕地已甚明確；又
    系爭土地為兩造所共有，面積為0.3468公頃，各共有人之應
    有部分詳如附表所示，因此兩造將來分割後所分得之土地面
    積，各共有人顯未能均達0.25公頃。惟本件上訴人及被上訴
    人戊○○、丙○○，取得系爭土地應有部分之日期均為62年
    4月25日，另被上訴人甲○○○、己○○及丁○○， 取得系
    爭土地應有部分之日期則均為87年6月5日，是系爭土地即為
    農業發展條例89年1月4日修正施行前之共有耕地，有土地登
    記公務用謄本1份附卷 （見本院卷第40頁、第41頁）可按，
    依上揭農業發展條例第16條第1項第4款之規定，自得分割為
    單獨所有，且分割後之土地宗數，並未超過共有人之人數。
    又被上訴人丙○○所有系爭土地之應有部分，固經本院民事
    執行處以 93年12月14日南院慶93執迅字第10655號函辦理查
    封登記在案， 有前揭土地登記公務用謄本1份存卷可憑，然
    依前揭說明，仍無礙於上訴人訴請分割。故系爭土地並無不
    能分割之情事，兩造復無不分割之約定，且本件經本院新營
    簡易庭調解後，就分割之方法仍不能為一致之協議。從而，
    上訴人依民法第823條第1項、第824條第2項之規定，訴請分
    割系爭土地，洵屬有據，應予准許。
三、又按法院定共有物分割之方法，固可由法院自由裁量，惟應
    斟酌各共有人之意願、利害關係、共有物之性質、分割後之
    經濟效用及公共利益等為公平決定（最高法院81年度台上字
    第16號、89年度台上字第724號判決可資參照）。經查：
（一）系爭土地之登記面積原為3,582平方公尺， 有上訴人提出
      之土地登記第2類謄本1份附卷（見原審卷第6頁、第7頁）
      可參， 然經原審於94年7月28日勘驗系爭土地後囑臺南縣
      佳里地政事務所實際測量後， 經檢算地籍面積為3,468平
      方公尺，與土地登記面積3,582平方公尺不符， 且超出公
      差範圍，有臺南縣佳里地政事務所94年11月17日所測量字
      第0000006316號函及檢送之土地複丈成果圖，暨臺南縣佳
      里地政事務所95年6月19日所測量字第0950005798號函各1
      附卷（見原審卷第53頁、第54頁；本院卷第55頁）可憑。
      嗣系爭土地之登記面積並經「面積更正」登記為 3,468平
      方公尺， 有臺南縣佳里地政事務所95年7月26日所測量字
      第0950006 978號函及土地登記公務用謄本各1份附卷（見
      本院卷第40頁、第41頁、第56頁）可參，且兩造對系爭土
      地之登記面積應更正為3,468平方公尺乙節， 復不爭執，
      先予敘明。
（二）查系爭土地呈東西向不規則形狀，東側鄰柏油舖設之既成
      道路及他人之建物，並以該既成道路供對外通聯之用，西
      側鄰圳溝與農地、南北兩側均鄰農地，又系爭土地上主要
      有2建物，其1為鐵皮屋（位置如附圖編號甲所示），屋齡
      約20年，為訴外人陳金泰所建造使用，其2為磚造3合院平
      房（位置如附圖編號乙所示），原為訴外人陳金龍（已死
      亡）所有，屋齡約有40年至50年之久， 另該磚造3合院之
      西側有部分土地挖掘供漁塭養殖使用等情，業經原審於94
      年7月28日及本院於95年9月22日會同臺南縣佳里地政事務
      所測量員至現場勘測屬實， 並製有勘驗筆錄2份及土地複
      丈成果圖1份在卷 （見原審卷第44頁、第45頁、第55頁；
      本院卷第73頁至第75頁）可稽，且有上訴人於原審所提之
      臺南縣稅捐稽徵處佳里分處房屋稅籍證明及訴外人陳金泰
      所出具之同意書各1紙為證 （見原審卷第49頁、第50頁）
      ，又系爭土地之地目為田，使用分區為一般農業區，使用
      地類別為農牧用地，已詳如前述。
（三）依上訴人所提如附圖所示之分割方案，被上訴人丙○○所
      分得如附圖A部分所示之土地， 雖將無路可供對外通聯，
      惟分得如附圖B部分所示土地 （含系爭土地可供對外通聯
      之上揭既成道路）之被上訴人戊○○已出具同意書，同意
      於必要通行範圍內， 准被上訴人丙○○通行如附圖編號B
      部分之土地， 此有被上訴人戊○○出具之同意書1紙存卷
      （見原審卷第101頁）足稽。 另系爭土地上之上揭鐵皮屋
      及磚造3合院平房，屋齡已久， 經濟價值應已不高，且該
      鐵皮屋之所有人即訴外人陳金泰， 及該磚造3合院平房原
      所有人陳金龍之繼承人即上訴人、被上訴人及訴外人陳桂
      枝、陳秋香等人，均同意於系爭土地分割後予以拆除，有
      同意書2紙在卷（見原審卷第83頁、第84頁）可憑。
（四）經斟酌兩造長久以來使用系爭土地之現況及位置，兩造應
      有部分比例所占之面積，系爭土地面臨道路（以東側既成
      道路供對外通聯）之情況，各共有人（被上訴人丙○○除
      外）分得部分之土地，尚稱方正完整利於建築使用，系爭
      土地上建物所有人同意分割後拆除建物之狀況，並兼顧各
      共有人分得部分之通行便利與單獨分得實際能充分利用之
      面積，以增加分得土地使用上之經濟效益等一切情狀，且
      審酌系爭土地現為屬農業發展條例所稱之耕地，雖得分割
      為單獨所有，但分割後之土地宗數，不得超過共有人人數
      之規定，暨被上訴人均同意上訴人所提如附圖所示分割方
      案之意願（見本院卷第74頁）。揆諸前揭說明，本院認依
      上訴人所主張，將系爭土地予以分割如附圖即臺南縣佳里
      地政事務所複丈日期 94年7月28日之土地複丈成果圖所示
      ： 編號A部分面積58平方公尺土地分歸被上訴人丙○○取
      得；編號B部分面積3,295平方公尺土地分歸被上訴人戊○○取得； 編號C部分面積19平方公尺土地分歸被上訴人己○○取得； 編號D部分面積19平方公尺土地分歸被上訴人
      丁○○取得； 編號E部分面積積19平方公尺土地分歸被上
      訴人甲○○○取得； 編號F部分面積58平方公尺土地分歸
      上訴人乙○○取得，較符合各共有人之全體利益，爰依該
      方案分割系爭土地如主文第2項所示。
四、末按複丈如發現原測量或抄錄錯誤時，應報經直轄市或縣（
    市）主管機關核准後，始得更正有關地籍圖冊。前項所稱原
    測量錯誤，係指原測量成果與實地有不一致情形，且權利關
    係人對土地界址並無爭議者而言；所稱抄錄錯誤係指錯誤因
    複丈人員記載之疏忽所引起，並有資料可資核對者而言。第
    一項原測量錯誤純係技術引起者或抄錄錯誤者，直轄市或縣
    （市）主管機關得授權地政事務所逕行更正。前項所稱原測
    量錯誤純係技術引起者，係指原測量錯誤純係觀測、量距、
    整理原圖或計算面積等錯誤所致，並有原始資料可稽者而言
    ，地籍測量實施規則第232條固定有明文。 惟按土地面積與
    土地登記簿所載不符，如係純由登記錯誤或技術引起之原測
    量錯誤，法院自得於地政機關辦理更正登記完畢後，為分割
    共有物之判決，毋庸原告追加更正共有土地面積之聲明。如
    屬上開以外之原因所致者，法院亦得依原告之請求，參考地
    政機關實測所得之面積，判決分割，並於理由欄敘明面積不
    符情節，待該判決確定後，當事人自得持該判決向地政機關
    聲請一併為更正與分割之登記 （司法院84廳民一字第13341
    號函參照）。 經查：系爭土地之登記面積原為3,582平方公
    尺， 然經原審於94年7月28日勘驗系爭土地後囑臺南縣佳里
    地政事務所實際測量後， 經檢算地籍面積為3,468平方公尺
    ，與土地登記面積3, 582平方公尺不符，且超出公差範圍，
    兩造復不爭執系爭土地之正確面積應為 3,468平方公尺，且
    經以登記原因「面積更正」為3,468平方公尺， 業如前述，
    顯見本件原土地登記謄本面積登記確有錯誤。依前揭說明，
    縱不能逕認係原測量錯誤，且由純係技術引起，而得由直轄
    市或縣（市）主管機關授權地政事務所逕行更正，法院亦得
    依原告之請求，參考地政機關實測所得之面積，判決分割，
    並於理由欄敘明面積不符情節，待該判決確定後，當事人自
    得持該判決向地政機關聲請一併為更正與分割之登記，是本
    件上訴人縱未於原審聲明請求被上訴人協同更正系爭土地之
    面積，亦不影響其為裁判分割系爭土地之請求。
五、綜上所述，上訴人主張兩造就系爭土地並無不分割之特約，
    又無不能分割之情事，誠屬可信，則上訴人訴請裁判分割系
    爭土地，自無不合。本件原審以系爭土地經囑託臺南縣佳里
    地政事務所派員會同履勘現場測量結果，因系爭土地面積超
    出規定公差範圍， 依地籍測量實施規則第232條規定應先辦
    理面積更正登記，始得分割處分之事實，有該所94年10月17
    日所測量字第0000006316號函文在卷可稽，而系爭土地登記
    面積為0.3582公頃，應更正之面積為0.3468公頃一節，亦有
    該所土地複丈成果圖附卷可考，上開地政事務所就系爭土地
    登記面積超出公差範圍一事，既不認為得由該所逕行更正，
    上訴人復未於本件訴訟有所主張，亦難認系爭土地權利關係
    人對面積更正之土地界址並無爭議，則在土地登記面積未更
    正前，上訴人逕為分割之請求，自不應准許，因而駁回上訴
    人裁判分割系爭土地之請求，固非無據；惟依前揭說明，本
    院非不能依上訴人請求分割共有物之旨意，參考臺南縣佳里
    地政事務所實測所得之面積，判決分割，且依前揭地籍測量
    實施規則第232條之規定， 亦難推認於系爭土地之登記面積
    ，與地政事務所實際測量後之面積不符，且超出公差範圍，
    而未為面積更正登記前，法院即不應准許系爭土地共有人之
    裁判分割請求，則上訴意旨執此，指摘原判決駁回其裁判分
    割之請求為不當，而聲明廢棄，為有理由，自應由本院將原
    判決廢棄，並定適當之分割方案，改判如主文第2所示。
六、本件為共有物分割訴訟，依民事訴訟法第80條之1規定：「
    因共有物分割、經界或其他性質上類似之事件涉訟，由敗訴
    當事人負擔訴訟費用顯失公平者，法院得酌量情形，命勝訴
    之當事人負擔其一部」，爰命勝訴之上訴人亦負擔訴訟費用
    一部，即由兩造按其應有部分之比例負擔訴訟費用。
七、據上結論．本件上訴人上訴為有理由， 依民事訴訟法第450
    條、第463條、第385條第1項前段、第78條、第80條之1、第
    85條第1項但書，判決如主文。
中    華    民    國    95    年    12    月    26    日
                        臺灣臺南地方法院民事第一庭
                            審判長法  官  洪碧雀
                                  法  官  周素秋
                                  法  官  陳金虎
以上正本證明與原本無異。
本件判決不得上訴。
中    華    民    國    95    年    12    月    26    日
                                  書記官  黃鋕偉
  附表：
┌────┬─────┬────────┐
│土地坐落│共  有  人│應有部分比例    │
├────┼─────┼────────┤
│臺南縣七│乙○○    │60分之1         │
│股鄉十分├─────┼────────┤
│塭段84之│戊○○    │60分之57        │
│7地號   ├─────┼────────┤
│        │丙○○    │60分之1         │
│        ├─────┼────────┤
│        │甲○○○  │180分之1        │
│        ├─────┼────────┤
│        │己○○    │180分之1        │
│        ├─────┼────────┤
│        │丁○○    │180分之1        │
└────┴─────┴────────┘


司法院資訊處製作；財團法人民間司法改革基金會備份。
